臺灣高等法院臺中分院刑事判決　　　　96年度上訴字第1828號
上　訴　人　臺灣彰化地方法院檢察署檢察官
被　　　告　甲○○
上列上訴人因毒品危害防制條例案件，不服臺灣彰化地方法院96
年度訴字第467號中華民國96年5月17日第一審判決（起訴案號
：臺灣彰化地方法院檢察署96年度毒偵字第903號），提起上訴
，本院判決如下：
    主  文
原判決撤銷。
甲○○施用第一級毒品，處有期徒刑捌月，減為有期徒刑肆月，
如易科罰金，以新台幣壹仟元折算壹日。
    事  實
一、甲○○前因施用毒品案件，經臺灣臺中地方法院以91年度毒
    聲字第2143號裁定送觀察、勒戒後，認無繼續施用毒品之傾
    向，於民國91年10月9日執行完畢釋放，並經臺灣臺中地方
    法院檢察署檢察官以91年度毒偵字第1746號為不起訴處分確
    定。詎甲○○於其前開觀察、勒戒執行完畢釋放後5年內，
    仍不知悔改，竟於95年12月26日下午6時許，在彰化縣鹿港
    鎮○○路鹿港加油站之廁所內，以將第一級毒品海洛因粉末
    置入注射針筒內加水後，再以針筒注射手臂血管之方式，施
    用第一級毒品海洛因1次。嗣於95年12月26日晚上8時58分許
    ，因另案為警通知至彰化縣警察局鹿港分局接受詢問，經其
    同意採集尿液送驗，結果呈嗎啡陽性反應，而查悉上情。
二、案經彰化縣警察局鹿港分局報告臺灣彰化地方法院檢察署檢
    察官偵查起訴
    理  由
一、訊據被告甲○○對於上開犯罪事實坦承不諱，且經警採集其
    尿液送詮昕科技股份有限公司鑑驗結果，亦呈施用海洛因後
    之嗎啡陽性反應，此有彰化縣警察局鹿港分局委託檢驗尿液
    代號與真實姓名對照認證單及詮昕科技股份有限公司之濫用
    藥物尿液檢驗報告1份在卷可稽（見毒偵903號卷p8、9)，足
    認被告之自白與事實相符。再被告前曾因施用毒品案件，經
    臺灣臺中地方法院以91年度毒聲字第2143號裁定送觀察、勒
    戒後，認無繼續施用毒品之傾向，於91年10月9日執行完畢
    釋放等情，有臺灣高等法院被告前案紀錄表在卷可徵，其於
    前開勒戒執行完畢釋放後5年內，復犯施用毒品之罪，依毒
    品危害防制條例第23條第2項規定，應予依法論科。
二、按海洛因係毒品危害防制條例第2條第2項第1款所規定之第
    一級毒品，不得非法持有、施用，被告違反上開規定，非法
    持有進而施用海洛因，核被告所為，係犯毒品危害防制條例
    第10 條第1項之施用第一級毒品罪。被告非法持有第一級毒
    品之低度行為，已為其非法施用第一級毒品之高度行為所吸
    收，不另論罪。
三、原審對被告論罪科刑，固非無見，惟為紀念解除戒嚴20週年
    ，予罪犯更新向善之機，所制定之中華民國96年罪犯減刑條
    例業於96年7月16日生效實施，被告犯罪時間在中華民國96
    年4月24日以前，所犯為毒品危害防制條例第10條第1項之施
    用第一級毒品罪，合於減刑條件，原審未及適用，容有未合
    ，而檢察官上訴及移送併辦（臺灣彰化地方法院檢察署96年
    度毒偵字第2780、2649、2263號）意旨略以：被告甲○○其
    自民國95年2月某日起至同年12月26日該次施用前止，及自
    95年12月間某日起至96年6月6日上午8時30分許，在彰化縣
    鹿港鎮○○里○○街39號住宅附近等處，另有施用第一級毒
    品海洛因之行為，與起訴部分在法律上之評價屬於包括一罪
    的集合犯，依審判不可分原則，應為起訴效力所及，原審未
    一併審酌，尚有未洽，爰提起上訴及移送併案審理等語。然
    查：
(一)檢察官上訴部分：
　　按犯罪事實應依證據認定之，無證據不得認定犯罪事實，此
    於刑事訴訟法第154條第2項定有明文。次按，刑事訴訟法第
    156條第2項規定，被告雖經自白，仍應調查其他必要之證據
    ，以察其是否與事實相符；其立法目的乃欲以補強證據擔保
    自白之真實性；亦即以補強證據之存在，藉之限制自白在證
    據上之價值。而所謂補強證據，則指除該自白本身外，其他
    足資以證明自白之犯罪事實確具有相當程度真實性之證據而
    言。雖其所補強者，非以事實之全部為必要，但亦須因補強
    證據與自白之相互利用，而足使犯罪事實獲得確信者，始足
    當之（最高法院74年台覆字第10號判例參照）。)公訴人指
　　被告於95年2月間某日起至同年12月26日業經本院論罪之前
　  開施用第一級毒品海洛因止，另有多次施用第一級毒品之事
    實，係以被告於偵查中之自白及驗尿結果呈嗎非陽性反應，
    為其論據。本件訊據被告固坦承其自95年2月某日起至95年
    12月26 日止有多次施用第一級毒品海洛因等語，然除前揭
    經本院論罪科刑之95年12月26日下午6時許，有施用第一級
    毒品海洛因1次之犯行外，其餘部分之犯行，遍觀全案卷證
    ，並無其他補強證據足以證明被告之上開自白與事實相符。
    自難僅憑被告之自白逕認被告自95年2月某日起至95年12月
    26日該次施用前止，另有多次施用毒品海洛因之犯行，要屬
    不能證明被告此部分犯行，檢察官之此部分之上訴無理由，
    惟因公訴意旨認被告此部分與前開論罪科刑部分屬包括一罪
    之實質上一罪關係，爰不另為無罪諭知。
(三)移送併辦部分：
　　按施用毒品致成癮者，固所多見，但施用後而有意戒斷者，
　  亦不在少數，因此，尚不得以施用毒品可能成癮，即推斷施
    用毒品之犯罪行為態樣，必定持續不斷地反覆為之。而刑法
    第56 條連續犯之規定業於94年1月7日修正公布刪除，並於
    95年7月1日施行，其修正理由在於：自規定連續犯以來，實
    務上之見解對於本條「同一罪名」之認定過寬，所謂「概括
    犯意」，經常可連綿數年之久，且在採證上多趨於寬鬆，每
    每在起訴之後，最後事實審判決之前，對繼續犯同一罪名之
    罪者，均適用連續犯之規定論處，不無鼓勵犯罪之嫌，亦使
    國家刑罰權之行使發生不合理之現象；因此，基於連續犯原
    為數罪之本質及刑罰公平原則之考量，爰刪除有關連續犯之
    規定。並就反覆實施犯罪模式之對應處置，除合於「接續犯
    」或「包括一罪」之情形外，則僅能依數罪併罰之規定個別
    處斷。又依最高法院86年台上字第3295號判例意旨，數行為
    於同時同地或密切接近之時地實施，侵害同一之法益，各行
    為之獨立性極為薄弱，依一般社會健全觀念，在時間差距上
    ，難以強行分開，在刑法評價上，以視為數個舉動之接續施
    行，合為包括之一行為予以評價，較為合理，方屬接續犯之
    範疇，足見「接續犯」之成立，係以時、空密接性為前提要
    件，即透過對於同一法益之同種類侵害行為繼續不間斷之實
    行，業已稀釋個別行為之獨立性，致使刑法評價時將之視為
    單一、整體之犯罪行為，以符合社會一般人對於行為概念之
    認知，並與行為人之犯罪目的相互結合。至於學理上「包括
    一罪」概念中，與施用毒品之犯罪型態較有關聯者，應屬「
    集合犯」之態樣，此即依一般社會通念，特定犯罪行為具有
    反覆實施之特性，立法者於制定刑罰法律之初，亦已認知該
    種行為類型之反覆性，而有意藉由法條中客觀構成要件之行
    為要素，含括上開具有反覆實施特性之數個犯罪行為，仍僅
    接受一次刑法之評價為已足。然施用毒品犯罪，或為零星偶
    一之施用，或長期不間斷的反覆施用，均有其可能性，故就
    每次時、空未密接而顯非數個舉動之接續施用毒品行為，自
    不合接續犯之要件；亦難認立法者於制定刑罰法律之初，已
    認知施用毒品行為必屬具反覆性之犯罪，且有意藉由法條中
    客觀構成要件之行為要素，含括上開具有反覆實施特性之數
    個犯罪行為，當不得評價為集合犯。且實務上最高法院歷來
    僅將專以觸犯該等法條之罪，為其日常生活之職業者之常業
    犯，認為其性質上屬多數行為之集合犯，在法律上將之擬制
    為一罪（即學理上稱之實質上一罪，參照最高法院92年度台
    上字第5115號、92年度台上字第4959號、93年度台上字第
    3609號、94年度台上字第4567號等裁判意旨），而本次刑法
    修正既依據「刑罰公平原則」之考量，刪除有關連續犯之規
    定，並將含有連續犯性質之常業犯一併全數刪除（參見刑法
    修正草案總說明），則再以集合犯之概念評價多數施用毒品
    之行為，即有不當。因此，多次時、空非密接之施用毒品犯
    罪行為，當無論以「接續犯」「集合犯」之餘地，此時則應
    回歸一般刑法上行為單、複數之認定而予論罪科刑，較稱妥
    適。況犯罪行為經認定為集合犯、繼續犯，乃屬對於行為之
    客觀評價，故集合犯、繼續犯之犯罪行為至遲於犯罪被查獲
    時即已結束，客觀上無從延伸將被查獲後之其他犯罪行為，
    移嫁為原集合犯、繼續犯等犯罪行為之一部，否則將形成查
    獲即遭羈押並持續至判決確定者，其集合犯、繼續犯等犯罪
    行為於被查獲羈押時結束，未遭羈押或經停止羈押者之犯罪
    行為可經由上訴程序而連綿數年至判決確定前之荒謬現象，
    無異使已刪除之連續犯得以借屍還魂。且將會造成施用毒品
    者誤以為只要判決確定前，可繼續不斷施用毒品，法律均不
    得另予論罪科刑，縱無鼓勵繼續施用毒品，亦有鬆懈施用者
    立即斷絕毒害之決心，恐與國家查緝及禁絕毒品之立法目的
    及施政目標有違，亦悖於刪除連續犯係為導正「不無鼓勵犯
    罪之嫌，亦使國家刑罰權之行使發生不合理之現象」之修法
    目的，實非的論。是本件檢察官認被告尚有前後多次查獲之
    施用毒品行為，與本案前開論罪科刑部分係集合犯之包括一
    罪，僅受一次之刑法評價等語，尚有誤會，本件移送併辦部
    分，既非本案起訴效力所及，本院即無從併予審理，應退回
    檢察官另為適法之處理，附此敘明。
(三)綜上所述，本件檢察官上訴意旨，指摘原判決不當，為無理
    由；然原判決既有未及適用減刑條例之處，自仍應由本院予
    以撤銷改判。爰審酌被告曾因施用毒品經送觀察、勒戒後，
    仍未能戒斷，再犯本案之罪，顯然未能善體國家設置觀察、
    勒戒機構，協助毒品施用者戒除毒癮之良法美意，及其犯罪
    之動機、目的、品行、智識程度、所生危害，暨犯罪後坦承
    犯行，態度尚屬良好等一切情狀，量處如主文第2項所示之
    刑，並減其刑期2分之1，及逾知易科罰金之折算標準，以啟
    自新。
據上論斷，應依刑事訴訟法第369條第1項前段、第364條、第299
條第1項前段、毒品危害防制條例第10條第1項，刑法第11條前段
、第41條第1項，中華民國96年罪犯減刑條例第2條第1項第3款，
第7條、第9條，判決如主文。
本案經檢察官乙○○到庭執行職務。
中　　華　　民　　國　　96　　年　　8　　月　　21　　日
        　　刑事第六庭    審判長法　官  李  文  雄
　　　　　　　　　　　　　　    法　官  邱  顯  祥
　　　　　　　　　　　　　　　  法　官  林  靜  芬
上列正本證明與原本無異。
如不服本判決應於收受送達後十日內向本院提出上訴狀，其未敘
述上訴之理由者並得於提起上訴後十日內向本院補提理由書（均
須按他造當事人之人數附繕本）。
                                書記官  林  素  妃
中　　華　　民　　國　　96　　年　　8　　月　　22　　日
毒品危害防制條例第10條第1
項施用第一級毒品者，處6月以上5年以下有期徒刑。
